臺灣臺南地方法院民事判決
108年度訴字第1895號
原      告  楊英民  
            楊江碧枝
            黃永順  
            黃秋龍  
上列一人之
訴訟代理人  吳美慧  


前列原告共同
訴訟代理人  蘇明道律師
            蘇敬宇律師
            錢冠頣律師
被      告  周藏富  
            黃柄憲  
            黃映捷  


前列被告共同
訴訟代理人  李育禹律師
            曾靖雯律師
            陳映青律師
上列當事人間請求確認通行權存在等事件，經民國110年10月13
日言詞辯論終結，本院判決如下：
    主    　文
原告之訴駁回。
訴訟費用新臺幣壹萬柒仟參佰參拾伍元由原告負擔。
    事實及理由
壹、程序方面：
    按確認法律關係之訴，非原告有即受確認判決之法律上利益
    者，不得提起之，民事訴訟法第247條第1項前段定有明文；
    所謂即受確認判決之法律上利益，係指因法律關係之存否不
    明確，致原告在私法上之地位有受侵害之危險，此項危險得
    以對於被告之確認判決除去之者而言（最高法院42年台上字
    第1031號判例意旨參照）。本件原告主張坐落臺南市○○區鎮
    ○段00000000000地號土地(下分別稱系爭276、328、329地號
    土地)為原告楊英民、楊江碧枝及黃永順所共有；系爭同段3
    30、355地號土地為原告黃秋龍與其他第三人所共有；同段3
    56地號土地為黃秋龍單獨所有(下分別稱系爭330、355、356
    地號土地)。上開系爭土地均與公路無適宜之聯絡，而為袋
    地。而坐落同段335地號土地(下稱系爭335地號土地)為被告
    周藏富單獨所有；同段337、338地號土地則為被告黃柄憲、
    黃映捷所共有。原告土地與被告土地相鄰，原告主張其所有
    袋地對於被告土地有通行權云云，此為被告等人所否認，則
    原告得否通行被告土地即屬不明確，且此法律上地位之不安
    狀態，能以本件確認判決將之除去，依上開說明，原告提起
    本件確認訴訟，即有受確認判決之法律上利益，應屬適法，
    合先敘明。
貳、實體方面：
一、原告起訴主張：
(一)楊英民、楊江碧枝、黃永順共有系爭276、328、329地號土
    地及黃秋龍所有系爭356地號土地，及黃秋龍與其他第三人
    所共有系爭355、330地號土地，因與公路無適宜之聯絡，屬
    於袋地。而渠等逾50年來均通行被告所有之土地，然被告將
    上開通行道路出入口封閉，阻礙原告通行。再原告請求通行
    被告所有土地之方案通行範圍僅87.06平方公尺，已屬對鄰
    地最小侵害方式，為此，依民法第789條第1項、第786條第1
    項及第788條第1項之規定，提起本件訴訟。
(二)並聲明：
 1、確認原告就周藏富所有系爭335地號土地如原告方案(附圖一
    )所示斜線部分(面積28.37平方公尺)，有通行權存在。
 2、確認原告就黃柄憲、黃映捷所共有系爭337、338地號土地如
    原告方案(如附圖一)所示斜線部分(面積52.91平方公尺、面
    積5.78平方公尺)，有通行權存在。
 3、被告應將前二項土地上之障礙物除去，並應容忍原告於其上
    鋪設柏油或水泥，作為對外道路聯絡通行之用，並不得為圍
    堵、破壞或其他妨害原告通行之行為。
二、被告抗辯：不同意原告通行方案，系爭276、328、329地號
    土地往北有同段300地號土地，其已經舖設柏油路且往北得
    通行至公路，故主張被告通行方案如附圖二(即臺南市麻豆
    地政事務所109年9月30日法囑土地字第9100號複丈成果圖)
    斜線所示為通行方案。另認原告亦得依如被告方案如附圖二
    所示，即原告黃永順先行拆除其坐落於系爭329地號土地建
    物後，系爭原告土地自得藉由臺南市○○區鎮○段000地號土地
    往北通行至公路。並聲明：原告之訴駁回。
三、得心證之理由：
(一)按土地因與公路無適宜之聯絡，致不能為通常使用時，除因
    土地所有人之任意行為所生者外，土地所有人得通行周圍地
    以至公路；第774條至前條規定，於地上權人、農育權人、
    不動產役權人、典權人、承租人、其他土地、建築物或其他
    工作物利用人準用之，民法第787條第1項、第800條之1分別
    定有明文。次按袋地通行權係為調和相鄰地關係所定，此項
    通行權乃就土地與公路無適宜之聯絡者而設。若該土地本與
    公路有適宜之聯絡，可為通常使用，竟因土地所有人之任意
    行為而阻斷，則其土地與公路無適宜之聯絡，致不能為通常
    使用者，應由土地所有人自己承受，自不能適用民法第787
    條第1項有關必要通行權之規定。至於所謂任意行為，係指
    於土地通常使用情形下，因土地所有人自行排除或阻斷土地
    對公路之適宜聯絡而言。此觀民法第787條第1項及其修正理
    由自明（最高法院103年度台上字第505號判決意旨參照）。
(二)經查，系爭276、328、329地號土地為楊英民、楊江碧枝、
    黃永順所共有，系爭356地號土地為黃秋龍單獨所有，系爭3
    55、330地號土地為黃秋龍與他人共有，而四周已無其他直
    接聯外通行之道路等情，業經本院履勘屬實，有勘驗筆錄、
    土地謄本、地籍圖謄本及空照圖在卷可稽(見卷一第23-33頁
    ；卷二第81-99、103-111、343-351頁；卷四第73-77頁)。
    是系爭原告土地，自屬與公路無適宜聯絡之袋地，自堪信為
    真實。
(三)再就通行方案部分：
 1、查，系爭原告土地雖屬袋地，而有通行周圍地至公路之必要
    ，然揆諸前開說明，若該土地本與公路有適宜之聯絡，可為
    通常使用，竟因土地所有人之任意行為而阻斷，則其土地與
    公路無適宜之聯絡，致不能為通常使用者，應由土地所有人
    自己承受，自不能適用民法第787條第1項有關必要通行權之
    規定。本件黃秋龍為系爭330及332地號土地共有人之一，此
    有土地登記謄本2紙附卷可查(卷四第161-166頁)。系爭330
    及332地號土地得連接系爭355、356、328、329、276地號土
    地對外通行道路，而黃秋龍共有330地號土地目前有共有人
    黃林對、洪隨美及周藏富分別建蓋有如附圖三(卷四第81頁)
    之一層及二層建物，而332地號土地則為空地，此有本院勘
    驗筆錄(卷四第71-77頁)、複丈成果圖(卷四第81頁)及照片(
    卷四第91、139-145頁)附卷可查，而被告對此亦不爭執，自
    勘信為真實。由上可知，黃秋龍本可藉由自己所共有之系爭
    330及332地號土地對外通行，楊英民、等三人亦同。然因黃
    秋龍任憑供其他共有人於系爭330地號土地建築建物，未依
    循法律途徑排除地上物，供自己土地通行，應屬自己任意行
    為致阻斷通行，其不利益應自己承受，而非轉嫁他人。又因
    系爭330及332地號土地既為黃秋龍與其他共有人所有，其應
    優先利用自己所有土地對外通行，原告捨此途徑，反而主張
    通行別人土地，自不公平。再系爭330及332地號土地與原告
    等人之土地均是分割自同一土地而來，故有民法第789條之
    適用，此有分割圖表1紙附卷可查(卷二第261頁)。況原告主
    張通行被告如附圖一之方案，其自被告335、337、338地號
    土地中間貫穿，對於被告日後使用土地極不利益，損害甚大
    ，自不可採。　　
 2、至於被告主張如附圖二斜線所示往北通行方案云云。惟查，
    上開方案須行經系爭300、299、298、296地號土地，然上開
    土地所有人，均非本案當事人，此有土地謄本4紙附卷可查(
    卷四第147-162頁)，本院自無從就非當事人之上開土地所有
    權人為裁判，故被告抗辯如附圖二格線部分所示土地之通行
    方案，即無再加審酌之必要，末此敘明。
 3、從而，原告對被告系爭土地並無通行權存在，已如前述，則
    原告請求被告除去系爭被告土地上之障礙物，並容忍原告通
    行系爭被告土地，即難認有據。
四、綜上所述，原告依民法第787條第1項等規定，請求確認對係
    之被告土地有通行權存在，暨被告應將系爭被告土地土地上
    之障礙物移除，並容忍原告鋪設道路以為通行，且不得為任
    何妨礙原告通行之行為，為無理由，應予駁回。
五、本件事證已臻明確，兩造其餘之攻擊防禦方法核與判決結果
    不生影響，毋庸一一論列，併此敘明。
六、據上論結，本件原告之訴為無理由，依民事訴訟法第78條，
    判決如主文。
中　　華　　民　　國　　110 　年　　10　　月　　22　　日
                  民事第一庭    法    官　田玉芬
以上正本係照原本作成。
如對本判決上訴，須於判決送達後20日內向本院提出上訴狀。
如委任律師提起上訴者，應一併繳納上訴審裁判費。
中　　華　　民　　國　　110 　年　　10　　月　　22　　日
                               書 記 官  林彥汝